【裁判字號】    98,訴,404
【裁判日期】    990305
【裁判案由】    分割共有物
【裁判全文】
臺灣宜蘭地方法院民事判決               98年度訴字第404號
原      告  丙○○
            丁○○
共      同
訴訟代理人  林世超律師
被      告  甲○○
            乙○○
上列當事人間分割共有物事件，本院於99年2月26日言詞辯論終
結，判決如下：
    主      文
兩造共有坐落宜蘭縣五結鄉○○段五○四地號土地、地目田、面
積二二二二點零二平方公尺及同段五○五地號土地、地目田、面
積二二五四點八一平方公尺，應予合併分割為如附圖所示編號Ａ
部分面積一四九二點二八平方公尺由原告丙○○、丁○○共同取
得，按應有部分各二分之一之比例分別共有；編號Ｂ部分面積一
四九二點二八平方公尺由被告甲○○單獨取得；編號Ｃ部分面積
一四九二點二七平方公尺由被告乙○○單獨取得。
訴訟費用由原告丙○○、丁○○各負擔六分之一，被告甲○○負
擔三分之一，被告乙○○負擔三分之一。
    事實及理由
一、本件原告起訴後於民國99年2月26日言詞辯論期日，當庭表
    示願撤回關於原請求將坐落宜蘭縣五結鄉○○段第504、505
    地號土地（下稱系爭土地）上，原告遭訴外人第一商業銀行
    股份有限公司（下稱第一銀行）假扣押之查封登記，應轉載
    於如宜蘭縣羅東地政事務所製作之土地複丈成果圖即附圖所
    示Ａ部分之訴之聲明，被告對此表示無意見而同意撤回，應
    予准許，合先敘明。
二、原告起訴主張：系爭土地均為兩造所共有，因兩造就分割方
    案無法達成協議，且兩造係於89年1月4日取得系爭土地之所
    有權應有部分，不受農業發展條例第16條不得分割之限制，
    爰依據民法第823條第1項、第824條第2項規定，訴請裁判合
    併分割，主張分割後原告共同取得如附圖所示編號Ａ部分面
    積14 92.28平方公尺，並按原應有部分比例繼續維持共有關
    係；被告甲○○取得如附圖所示編號Ｂ部分面積1492.28平
    方公尺；被告乙○○取得附圖所示編號Ｃ部分面積1492.27
    平方公尺。並聲明：系爭土地准予分割。
三、被告甲○○、乙○○則以：同意分割，對於原告主張如附圖
    所示之分割方案並無意見，但第一銀行之假扣押查封不應登
    記在被告分割後取得之土地上等語，資為抗辯。並聲明：原
    告之訴駁回。
四、兩造不爭執之事實：
    系爭土地均為兩造所共有，系爭504地號土地，地目田，面
    積為2222.02平方公尺；系爭505地號土地，地目田，面積為
    2254.81平方公尺，原告丙○○就系爭土地之所有權應有部
    分皆為6分之1，原告丁○○之所有權應有部分皆為6分之1，
    被告甲○○之所有權應有部分皆為3分之1，被告乙○○之所
    有權應有部分皆為3分之1，此有原告提出之系爭土地之登記
    謄本各乙份為證，且為兩造所不爭執。
五、得心證之理由：
（一）按各共有人，除法令另有規定外，得隨時請求分割共有物
      。但因物之使用目的不能分割或契約訂有不分割之期限者
      ，不在此限，民法第823條第1項定有明文。次按：分割共
      有物，以消滅共有關係為目的。法院裁判分割共有土地時
      ，除因該土地內部分土地之使用目的不能分割或部分共有
      人仍願維持其共有關係，應就該部分土地不予分割或准該
      部分共有人成立新共有關係外，應將土地分配於各共有人
      單獨所有，最高法院著有69年度台上字第1831判例可資參
      照。
（二）分割共有物訴訟，屬於形成判決性質，本件之爭點原僅在
      於應採取何種分割方式較為妥適，然因兩造均表示同意合
      併分割，被告並同意原告提出之如附圖所示之分割方案，
      故本件僅需審酌原告提出之分割方案是否妥適。查系爭土
      地之使用分區為都市計畫農業區，於農業發展條例92年2
      月7 日修正後已非屬耕地範疇，其分割不受農業發展條例
      之限制，如無地上物者，則分割並無法令上之限制，此有
      宜蘭縣羅東地政事務所98年10月21日羅地測（3）字第098
      0010942號函在卷可參。而系爭土地，前經本院於98年10
      月9日現場履勘，系爭土地目前作為農地使用，此有勘驗
      筆錄乙份及現場照片在卷可憑，並經本院囑託宜蘭縣羅東
      地政事務所製作土地複丈成果圖即附圖所示之分割方案附
      卷可參，故系爭土地並無法令上之限制或因物之使用目的
      而在性質上不能分割之情形，原告主張之上開分割方案，
      即原告共同取得如附圖所示編號Ａ部分面積1492.28平方
      公尺，並按原應有部分比例繼續維持共有關係；被告甲○○單獨取得如附圖所示編號Ｂ部分面積1492.28平方公尺
      ；被告乙○○單獨取得如附圖所示編號Ｃ部分面積1492.2
      7平方公尺，自屬可採。
（三）又原告請求通知訴外人第一銀行參加訴訟，惟第一銀行具
      狀陳報其就系爭土地僅為假扣押債權人，並無參加訴訟利
      益，亦無參加訴訟之必要等語，此有第一銀行提出之民事
      陳報狀在案。而原告就系爭土地之所有權應有部分前經第
      一銀行聲請假扣押查封，於本件裁判分割後應如何辦理轉
      載登記，業經內政部於99年1月26日以內授中辦地字第
      0990723688號函覆本院在案，應由兩造於本件判決確定後
      據此向地政機關洽辦相關之登記事宜，附此敘明。
六、綜上，原告訴請裁判分割系爭土地，為有理由，應予准許。
    其分割方法，如附圖所示編號Ａ部分面積1492.28平方公尺
    ，分配由原告按應有部分各2分之1之比例分別共有；如附圖
    所示編號Ｂ部分面積1492.28平方公尺，分配由被告甲○○
    單獨取得；如附圖所示編號Ｃ部分面積1492.27平方公尺，
    分配由被告乙○○單獨取得。按分割共有物之訴，核其性質
    ，兩造本可互換地位，原告提起本件訴訟於法雖屬有據，然
    被告之應訴乃法律規定所不得不然，其所為抗辯自為伸張或
    防衛權利所必要，是本件訴訟費用，應以兩造就系爭土地依
    其所有權應有部分之比例分擔始為公允，爰酌定兩造應負擔
    訴訟費用之比例如主文第2項所示。
七、訴訟費用負擔之依據：民事訴訟法第80條之1。
中    華    民    國    99    年      3    月    5    日
                  臺灣宜蘭地方法院民事庭
                      法  官  林俊廷
正本係照原本作成。
如不服本判決，應於判決送達後20日內提出上訴狀(須附繕本)。
中    華    民    國    99    年     3    月    8     日
                      書記官  許麗汝

司法院資訊處製作；財團法人民間司法改革基金會備份。
